【裁判字號】    89,上易,2321
【裁判日期】    891215
【裁判案由】    詐欺
【裁判全文】
臺灣高等法院刑事判決                  八十九年度上易字第二三二一號
    上 訴 人即
    自  訴  人  永陸建設股份有限公司
    代  表  人  丁○○
    自訴代理人  丙○○
                戊○○
    被      告  乙  ○
                甲○○
    共      同
    選任辯護人  朱昌碩
    被      告  己○○
右上訴人因被告等詐欺案件，不服臺灣板橋地方法院八十八年度自緝字第一九號中華
民國八十九年二月二日第一審判決，提起上訴，本院判決如左：
    主      文
原判決關於被告乙○、甲○○部分撤銷。
乙○、甲○○被訴詐欺罪部分，自訴不受理。
其餘上訴駁回。
    理      由
一、自訴意旨略以：自訴人於民國（下同）八十二年間，在臺北縣永和市推案銷售房
    屋，於同年十月二十四日與被告乙○、甲○○二人簽訂合建契約（乙○授權其女
    許馨文代理，許馨文俟通緝緝獲後再結），由該二人提供臺北縣永和市○○段八
    六七號地號土地（同地段八五七、八五八、八六五號三筆土地因不知可否作為建
    築基地，故未同時辦理），自訴人負責建築，自訴人並各給付新臺幣（下同）五
    百萬元，共計一千萬元保證金。訂約之初，雙方言明並於合約第七條明文訂定：
    「˙˙˙本約簽定完成時甲方（即被告乙○、甲○○二人）將權狀交與乙方指定
    代書人保管，˙˙˙甲方不得將本土地出售、出租或作他項權利設定」。迨至八
    十三年十月二十七日，被告甲○○謊稱其有急用，向自訴人另借支一百萬元，因
    時值合建契約存續期間，自訴人再支付一百萬元予被告甲○○。八十四年二月十
    八日，被告甲○○以其母即被告乙○欲看權狀，故向自訴人借回，並言明同年五
    月十六日交回，更保證借出期間均遵守合建契約不得出售、出租或他項權利設定
    等之規定，自訴人乃將權狀交由被告甲○○取回。其後不久，自訴人查得上開地
    段八五七、八五八及八六五號三筆土地，可作為建築之用，復於同年八月十五日
    與被告乙○、甲○○二人簽訂合建契約書補充條款協議書（被告乙○仍授權被告
    許馨文代理），第三條亦約明：「合建條件除本契約書已列明外，均比照原有合
    建條件」，意即被告乙○、甲○○二人不得將上開三筆土地出售、出租或作他項
    權利設定，並應將土地所有權狀交自訴人指定之代書保管。復查八十四年八月十
    五日簽定補充條款協議書後，自訴人為整體規劃，因之催促被告乙○、甲○○二
    人依約交付上開三筆土地所有權狀，並返還前所借回之同地段八六七號土地所有
    權狀，惟經自訴人一再追索未果，故對被告乙○、甲○○二人拒交出土地所有權
    狀之行為心生懷疑，遂請代書調查，始知被告乙○、甲○○二人與總匯建設發展
    股份有限公司（以下稱總匯公司），竟於八十四年二月十日共同向臺灣銀行簽訂
    借款契約，及由被告乙○及甲○○二人提供前揭八六七地號土地設定最高限額抵
    押二千四百萬元，依銀行授信貸款流程，銀行與借款人簽訂借款契約前，均須耗
    費相當時間、人力對借貸人之信用資料為徵信、調查、審核，並就其所提供之不
    動產調閱相關地籍登記資料，了解權利完整性與價值評估，或請不動產鑑價公司
    為鑑價，因此於正式簽約時，被告乙○、甲○○二人實已歷經相當期間之計劃、
    準備。更為荒謬者，被告乙○、甲○○二人於八十四年二月十七日無前揭八六七
    號土地所有權狀之情形下（八六七號土地所有權狀其時由自訴人保管中），先向
    地政機關送件設定抵押，並為地政機關所受理，被告甲○○再於隔日（即八十四
    年二月十八日）以安老母之心之詐術向自訴人騙取權狀，進而於同日辦妥抵押權
    設定登記（一日之內送件並完成設定登記），如此迅捷效率足以顯示被告乙○、
    甲○○二人為以上開八六七號土地設定抵押權擔保借款，事前已經長時間計劃、
    準備。然被告乙○、甲○○二人仍不以此為足，復於八十四年六月八日以同筆土
    地擔保尚晉營造工程公司（以下稱尚晉公司）向臺灣省合作金庫之借款並設定最
    高限額抵押一千二百萬元，再於八十四年八月十日向鄧傳鈺借款二千四百萬元，
    並於八十四年八月十五日設定抵押擔保。更詭異者，被告乙○、甲○○二人另所
    提供前揭地段八五七、八五八、八六五號三筆土地，於簽約前之八十四年四月二
十六日先以元健科技開發股份有限公司（以下稱元健公司）為債務人，再於八十
    四年七月六日債務人變更為尚晉公司，被告乙○、甲○○二人為抵押義務人，提
    供彰化銀行設定本金最高限額抵押二千三百萬元。再查被告乙○、甲○○提供前
    開八六七、八五七、八五八及八六五號四筆土地設定抵押所擔保之借款，其債務
    人或為渠等二人，或為總匯公司或尚晉公司，而被告乙○、甲○○二人非該二公
    司之代表人或股東，則與該二公司間關係為何，何以願將所有之土地設定抵押擔
    保公司之債務，且借款所得流向何處，被告己○○為總匯公司之實際負責人，應
    係提供公司名義與被告乙○、甲○○及許馨文共同詐欺自訴人，因認被告乙○、
    甲○○及己○○等三人均涉犯刑法詐欺罪嫌云云。
二、撤銷改判部分
    按同一案件經檢察官終結偵查者，不得再行自訴。不得提起自訴而提起者，應諭
    知不受理之判決。刑事訴訟法第三百二十三條第一項及第三百三十四條分別定有
    明文。本件自訴人自訴被告乙○、甲○○詐欺之同一事實，自訴人早於八十六年
    六月二十三日具狀向台灣板橋地方法院檢察署提出告訴，而該案業經該署檢察官
    以八十六年度偵字第一三七四三號終結偵查，處分不起訴，此有告訴狀，不起訴
    處分書可稽（見台灣板橋地方法院檢察署八十六年度偵字第一三七四三號卷第一
    至三頁、七二頁、七三頁），茲自訴人就同一案件再行自訴，其自訴顯不合法。
    原審未查，遽為被告乙○、甲○○二人無罪之實體判決，即有未合，自訴人上訴
    雖無理由，仍應由本院將原判決關於被告乙○、甲○○二人部分撤銷另為自訴不
    受理之判決。
三、上訴駁回部分
  (一)按犯罪事實應依証據認定之，無証據不得推定其犯罪事實，刑事訴訟法第一百五
    十四條定有明文。復按認定不利於被告之事實，須依積極證據，茍積極證據不足
    為不利於被告事實之認定時，即應為有利於被告之認定，更不必有何有利之證據
    ，又刑法第三百三十九條第一項詐欺罪之成立，以意圖為自己或第三人不法所有
    ，以詐術使人將本人或第三人之物交付為要件。所謂以詐術使人交付，必須被詐
    欺人因其詐術而陷於錯誤，若其所用方法，不能認為詐術，亦不致使人陷於錯誤
    ，即不構成該罪，最高法院分別著有三十年上字第八一六號及四十六年臺上字第
    二六０號判例甚明。本件自訴人認被告己○○與乙○、甲○○等三人均涉犯詐欺
    罪嫌，無非係以被告乙○及甲○○係前揭地號土地之所有人，被告己○○則為總
    匯公司之實際負責人，甲○○佯以乙○欲看土地權狀為由，向自訴人取回後即作
    為總匯公司、尚晉公司設定抵押之擔保，而乙○及甲○○並非總匯、尚晉公司之
    股東，卻願將渠等所有之土地供抵押之擔保，應自八十二年十月二十四日起，就
    心存詐欺之故意，均構成詐欺之共犯體系，並以合建契約書、借條及土地登記簿
    謄本影本各乙份資為論據。訊據共同被告甲○○坦承與自訴人訂立合建契約及借
    款一百萬元，並以共同被告乙○要看權狀為由向自訴人拿回權狀交給乙○乙節無
    訛，被告己○○亦供認其係總匯公司之總經理，許馨文是公司財務部經理，以及
    透過許馨文以總匯公司名義去借款二千萬元等情屬實在卷，惟被告己○○與共同
    被告乙○、甲○○均堅決否認有何詐欺之犯行，乙○辯稱：是由許馨文代為辦理
    簽定契約等語，甲○○辯稱：伊不知道乙○將權狀交給許馨文之事，亦不知許馨
    文拿合建地去辦抵押等語，被告己○○則辯稱：伊不認識甲○○，亦不清楚許馨
    文拿來的土地是否她的，都是由她去借錢，公司沒得到任何好處等語。
  (二)經查：
  1.共同被告乙○及甲○○提供渠等共有坐落臺北縣永和市○○段八六七號土地，由
甲○○本人及由同案被告許馨文代理乙○，於八十二年十月二十四日分別與自訴
    人簽訂合建契約書，嗣於八十四年八月十五日，因合建之土地標示增加同縣市○
    ○段第八五七號、第八五八號及第八六五號等三筆土地，而依同一方式簽訂合建
    契約書補充條款協議書，有上揭合建契約書及補充條款協議書影本各二份附卷可
    稽，且上開契約書中乙○之簽署部分，均載有許馨文代理之旨，並有授權書影本
    乙份在卷可按，足認甲○○前揭簽訂合建契約之陳述，及乙○所辯許馨文代理簽
    約事宜等語，應與事實相符而堪予採信。又乙○、甲○○與自訴人簽訂合建契約
    後，確已依約交付土地權狀予自訴人保管，且該地號土地當時並無任何負擔存在
    等情，業據自訴人於檢察官偵訊時陳明屬實在卷（見八十六年度偵字第一三七四
    三號偵查卷第五一頁正面），復有上揭第八六七號地號之土地登記簿影本乙紙在
    卷可查，則乙○及甲○○均業已履行合建契約中所約定，將權狀交予自訴人保管
    之義務，乙○、甲○○二人於訂約時並無為自己不法所有之意圖。又查自訴人於
    檢察官偵訊時即已明確指訴乙○從頭至尾未出面屬實在卷（見同上偵查卷第五一
    頁正面），且衡情乙○現已年屆八十七歲高齡，於八十六年一月間業經診斷身罹
    子宮頸癌第三期，有三軍總醫院附設民眾診療服務處診斷證明書乙紙在卷可參，
    故實難認自訴人有因乙○使用詐術之行為而陷於錯誤之情事，合先明。
  2.次查自訴人指訴乙○、甲○○以渠等所有上揭地號之四筆土地，分別供總匯公司
    及尚晉公司借款時設定抵押權之標的物乙節，復有上揭四筆地號之土地登記簿影
    本四紙在卷可查，自屬真實有據。許馨文於原審及本院審理時始終未到庭，惟據
    其於八十六年七月十七日檢察官偵訊時所供認：（是否處理保平路八六七號土地
    之事？）財產大部分伊母親掌管，此筆土地伊處理的，（處理經過？）在八十四
    年伊投資生意被倒帳，債主一直逼債，才拿權狀去貸款，（辦貸款都是妳出面？
    ）伊出面，（妳姊甲○○是否出面？）後來伊才跟她說明。（用何理由借權狀？
    ）伊母親說要保管權狀，伊才用此理由向建設公司說，（拿去設定抵押之事，乙
    ○、甲○○知否？）不是很清楚，不知此事，（為何甲○○印鑑、印鑑證明交給
    妳？）印鑑證明是前次別間房子貸款委託伊辦的，而印鑑是由伊母親保管，（與
    總匯公司何關係？）伊曾在那裡任職，（借錢交給總匯公司？）不是，都是伊個
    人收，（為何債務人有列總匯公司？）為了借二千萬元，必須用公司名義借款等
    語屬實在卷（見同上偵查卷第五七頁背面至第五九頁正面）。又參酌證人即承辦
    本案前揭第八六七地號土地最高限額抵押權登記事宜之代書洪文龍，於原審調查
    時亦到庭具結證稱：是許馨文來跟伊接洽的，她是以總匯公司財務經理身分來跟
    伊接洽，伊不過問抵押設定原因及如何取得不動產，資料是由許馨文提供，伊沒
    有找己○○用印，伊與許馨文到甲○○家去用印，章是甲○○同意蓋的，伊於送
    件時所有的資料都已取得等語（見原審八十九年一月五日訊問筆錄），復有臺北
    縣中和地政事務所八十八年五月二十六日八八北縣中地一字第０六一三八號函及
    所檢附之土地登記申請書全卷影本乙份在卷可憑。綜上，許馨文於檢察官偵訊中
    之自白核與證人洪文龍證述之情節大致相符，應堪予採信，故上揭地號之土地既
    由許馨文負責處理，並與證人洪文龍代書接洽，又利用甲○○前次貸款時留存之
    印鑑證明及印鑑，及提供資料以辦理抵押權設定事宜，足徵甲○○所辯稱不知許
    馨文前往辦理抵押權設定等語，尚非屬虛構以圖卸刑責之詞。
  3.再查證人即尚晉公司之股東蕭元智於原審調查時到庭結證證稱：伊是尚晉公司之
    股東並擔任財務經理，不認識乙○、甲○○，只認識許馨文，他是大總建設股份
    有限公司財務經理。他提供八六七、八五八、八五七及八六五地號土地，由伊公
    司去向合作金庫民生支庫融資一千萬元，公司拿四百萬元，他拿六百萬元，是由
    伊與許馨文、廖用正及王上晉去銀行，廖用正（業經原審判決無罪確定）只是去
    對保，因當時他是負責人，所以要他簽名，廖用正應不清楚，他已不管事等語（
    見原審八十八年六月三十日訊問筆錄）。原審復就上開四筆土地抵押權設定事宜
    ，分別函詢相關金融行庫結果，彰化商業銀行新明分行以八十八年七月十九日彰
    新明字第一０一九函覆：該分行八十四年四月起受理臺北縣永和市○○段八五八
    、八五七及八六五地號抵押權之申請設定變更等事宜，係由保證人之一蕭元智先
    生前來辦理，另臺灣省合作金庫民生支庫亦以八十八年七月二十六日合金民生
    催字第二三八號函覆：本案係以尚晉公司為借款人，由主要股東蕭元智及實際經
    營者廖用正、王上晉為連保人，除移送財團法人中小企業信用保證基金保證八成
    外，另由甲○○提供其與乙○共有之臺北縣永和市○○段八六七地號土地為物保
    ，設定第二順位抵押權於本庫，所申貸之公司週轉金貸款金額一千萬元等情，有
    前開函二紙及所附之抵押權設定資料影本各乙份在卷可按，核與證人蕭元智所證
    述之情節大致相符，應認證人蕭元智之證詞與事實相符而足資採信。復佐以上開
    同案被告許馨文之自白及證人洪文龍之證述，自訴人所指訴四筆土地為總匯公司
    及尚晉公司設定抵押權設定或變更債務人名義等事宜，應認係由許馨文及證人蕭
    元智負責辦理，且按除債務人所有者外，第三人之不動產亦得供做抵押權之擔保
    ，此為民法第八百六十條所明定，自訴人復未提出足資證明被告己○○與乙○、
    甲○○及許馨文等人間，有犯意聯絡及行為分擔之積極證據，自難逕憑被告乙○
    、甲○○二人與自訴人簽訂之合建契約書及補充條款協議書條款，資為認定被告
    己○○與渠等間有共犯詐欺罪嫌情事之基礎，被告己○○前開所辯各節，應屬信
    實有據而足資採信。
  4.綜右所述，共同被告乙○、甲○○與自訴人於簽訂合建契約及借款一百萬元時，
    應無向自訴人施用詐術之情事，亦無圖得不法利益之犯意甚明，且自訴人並未提
    出其他足資證明被告己○○與乙○、甲○○及許馨文等人間，有犯意聯絡及行為
    分擔之證據，自不能僅憑甲○○有向自訴人取回權狀，及被告己○○知悉許馨文
    以總匯公司名義借款等情事，遂逕謂渠等均涉有詐欺取財及詐欺得利之犯行，被
    告己○○及共同被告乙○、甲○○等三人前揭所辯各節，均尚非無據而堪予採信
    。此外，復查無其他積極證據足資證明被告己○○確有自訴人所指訴之詐欺罪嫌
    犯行，原審詳加審究後，以本件不能證明被告己○○犯罪，為無罪之判決，並無
    不當。自訴人上訴仍執前詞，指摘被告涉有犯罪，核無理由，應予駁回。
四、本件被告乙○、甲○○二人既經本院諭知自訴不受理在案，則臺灣板橋地方法院
    檢察署八十七年度偵續字第八五號被告乙○、甲○○二人被訴詐欺案件，應退回
    由該署檢察官處理，附此敘明。
據上論斷，應依刑事訴訟法第三百六十九條第一項前段、第三百六十四條、第三百三
十四條、第三百六十八條，判決如主文。
中      華      民      國    八十九    年      十二    月      十五    日
                              臺灣高等法院刑事第八庭
                                  審判長法  官  蔡  秀  雄
                                        法  官  陳  炳  彰
                                        法  官  沈  宜  生
右正本證明與原本無異。
不得上訴。
                                        書記官  楊  翠  明
中      華      民      國    八十九    年     十二     月     二十     日


司法院資訊處製作；財團法人民間司法改革基金會備份。
